臺灣高等法院民事裁定　　　　　　　　　100年度抗字第290號
抗　告　人　洪秀
代　理　人　李莉生
抗告人因與相對人柯曼慈等間退還溢收裁判費用事件，對於中華
民國99年12月15日臺灣士林地方法院99年度聲字第1167號所為裁
定提起抗告，本院裁定如下：
    主  文
原裁定廢棄，發回臺灣士林地方法院。
    事實及理由
一、抗告人聲請意旨略以：於民國96年3月8日起訴請求相對人應
    將其所有坐落於臺北市○○區○○段一小段92地號土地坡崁
    從頭至尾退後2公尺（以下簡稱「系爭土地面積」），經原
    法院96年度簡字第172號(上訴案號為97年度簡上字第42號)
    相鄰關係事件(以下簡稱系爭事件)受理在案，抗告人於97年
    1月11日以系爭土地面積約計100平方公尺乘以起訴時土地公
    告現值新臺幣（下同）2,000元計算本件訴訟標的價額為200
    ,000元，並自行繳納裁判費3,150元。原法院於98年3月6日
    囑託臺北市士林地政事務所測量後，系爭土地面積確定為51
    .01平方公尺，依當時申報地價648元/㎡計算，溢繳裁判費
    1100元，請求退還云云。原裁定核計准予退還375元，抗告
    人不服，聲稱：原法院以96年度簡字第172號、97年度簡上
    字第42號受理之系爭事件，已繳8890元，原裁定僅核退375
    元，應退還所溢繳費用6300元云云(見本院卷第26頁)。
二、按第一審之訴訟程序有重大之瑕疵者，第二審法院得廢棄原
    判決，而將該事件發回原法院。但以因維持審級制度認為必
    要時為限。民事訴訟法第451條第1項定有明文。該規定於抗
    告程序準用之，參同法第第495條之1第1項即明。又「民事
    訴訟法第四百六十六條第一款(現為第469條第1款)所謂判決
    法院之組織不合法，如無推事資格之人參與辯論裁判，參與
    辯論裁判之推事不足法定人數，或未參與言詞辯論之推事參
    與裁判等情形是。」(最高法院33年上字第6535號判例要旨
    參照)。又地方法院審判案件，以法官一人獨任或三人合議
    行之，為法院組織法第3條第1項所明定。故地方法院審判案
    件，如行合議審判，應以法官三人合議行之，始屬適法。因
    之，受命法官踰越權限，於訴訟程序中規避合議審判，僭行
    審判長職權，致法院組織不合法所為之判決，當然為違背法
    令，此觀同法第496條第1項第1款之規定自明（最高法院91
    年度台上字第549號、92年度台上字第1728號、97年度台簡
    上字第11號裁判要旨參照）。
三、本件抗告人聲稱繳納裁判費8890元，應退還溢繳費用6300元
    云云，惟查該8890元係數個不同訴訟事件之訴訟費用合計，
    有原法院函及答詢表在卷可稽(見本院卷第31至32頁)，分別
    為原法院95年度士調字第305號(3640元)、96年度士簡字第
    752號(2100元)及本件97年度簡上第42號(3150元)，並經本
    院職權調閱該等卷證查明屬實。關於本件97年度簡上第42號
    事件，抗告人固繳交3150元，認有溢繳而請求退還，惟該事
    件為合議庭組織之審判事件，抗告人請求發還溢繳費用，卻
    僅由受命法官一人獨任裁定，對於合議庭審理之事件，有無
    溢收裁判費之處理，變更法院既定之組織，所為裁定難謂合
    法，揆諸前揭說明，原裁定有重大瑕疵，抗告意旨雖未指摘
    及此，然原裁定有違背法令情事，自難維持，應予廢棄，發
    回原法院為適法處置。
中    華    民    國   100    年    7     月    20    日
                  民事第十四庭
                      審判長法  官  林金村
                            法  官  王麗莉
                            法  官  周祖民
正本係照原本作成。
不得再抗告。
中    華    民    國   100    年    7     月    21    日
                             書記官  蕭進忠